【裁判字號】    91,訴,1966
【裁判日期】    920425
【裁判案由】    排除侵害
【裁判全文】
臺灣板橋地方法院民事判決  九十一年度訴字第一九六六號
    原      告  乙○○
    訴訟代理人  謝清福律師
    被      告  曼哈頓大樓管理委員會
    法定代理人  甲○○
    訴訟代理人  劉添錫律師
右當事人間請求排除侵害事件，本院判決如左：
    主      文
被告不得阻止原告使用如附圖斜線部分所示編號二十五號（面積十六點五平方公尺）
、二十六號（面積二十一點六平方公尺）之車位。
被告應交付車道中控鎖予原告。
訴訟費用由被告負擔。
    事      實
甲、原告方面：
  一、聲明：如主文所示。
  二、陳述：
    (一)原告於民國八十二年間向訴外人樂華建設股份有限公司（下稱樂華公司）購買
      坐落臺北縣中和市○○段六四六地號土地上，門牌號碼為臺北縣中和市○○路
      六十九號一、二樓之房屋時，亦一併購買該大樓即曼哈頓大樓（下稱系爭大樓
      ）地下二層編號二十五、二十六號之停車位（下稱系爭車位），故原告亦持有
      臺北縣中和市○○段二八八七建號（門牌號碼為同市○○路四五號地下二層）
      ，及同段二九八三建號（門牌號碼為同市○○路四三、四五、四七、四九、五
      一、五三、五五、五七、五九、六一、六三、六五、六七、六九、七一、七三
      號地下二層）建物所有權各十萬分之二七八二。詎被告竟阻止原告使用系爭車
      位，並拒不交付嗣後所更換之車道中控鎖，致原告無法使用系爭車位，爰依民
      法第七百六十七條所定妨害排除請求權及後述分管契約之法律關係，請求被告
      不得阻止原告使用系爭車位，並交付車道中控鎖予原告以俾原告順利使用。
    (二)按所謂分管契約，乃共有人約定各共有人依其應有部分，各占共有物之特定部
      分而為使用收益之契約，雖性質上係屬債權契約，然依最高法院四十八年台上
      字第一○六五號判例意旨，共有人於與其他共有人訂立共有物分割或分管之特
      約後，縱將其應有部分讓與第三人，其分割或分管契約，對於受讓人繼續存在
      ，從而分管契約即具有物權效力。經查證人即起造人樂華公司之負責人蔡慶榮
      業已到庭證稱，其於八十二年間出售上開房子及車位予原告時，有指定二十五
      、二十六號車位，並有點交予原告，且當初系爭大樓之車位係由建設公司單獨
      與各住戶約定，並非所有購買車位之住戶開會協議等語，顯見當時系爭車位已
      有分管契約存在，原告既已買受系爭車位，該分管契約之效力自及於原告與其
      他住戶間。據此，原告自有依分管契約使用系爭二十五、二十六號車位之正當
      權原，被告拒不交付車道中控鎖，並阻止原告使用系爭車位，顯非有理。
  三、證據：提出土地所有權狀、存證信函及其回執影本各乙份、建物所有權狀、建
            物登記謄本影本各三份為證，並請求訊問證人蔡慶榮，及向臺北縣中和
            地政事務所調閱系爭建物第一次所有權登記資料。
乙、被告方面：
  一、聲明：原告之訴駁回。
  二、陳述：
    (一)原告雖具有系爭大樓地下二層之所有權，然依該地下二樓之建物登記謄本所載
      ，前開建號二八八七號部分為防空避難室及停車場，建號二九八三號部分則為
      停車場，其主要用途均為共同使用部分；按該二部分之建物既為共同使用部分
      ，依民法第八百二十條之規定，即應由共有人全體共同管理之，故應由系爭大
      樓區分所有權人會議決定如何分配使用，原告主張系爭車位為其單獨所有，顯
      於法無據。
    (二)系爭大樓原先所規劃之停車位為四十車位，嗣建商樂華公司違反建築法之規定
      規劃為七十九車位，其中二十、二十一、二十二號車位供車道進入，十七號車
      位設置變電室、二十三號車位為下坡道，均無法使用，故實際可使用之車位僅
      七十四車位，不足五車位。而目前具有系爭大樓地下二層所有權但尚無車位之
      住戶共有原告等十人，依渠等所有權之比例推算，共需十七車位，目前系爭大
      樓可供分配者僅有十一車位，因原告等十人之車位原屬建商尚未賣出部分，故
      初期並無問題，之後樂華公司先後出售系爭大樓之房屋及車位，即發生前述短
      少五個車位的問題。本件被告僅係大樓住戶所選出之管理單位，並非與原告爭
      執所有權有無之對象，原告實應與其他共有人協議如何使用系爭停車場，其逕
      行向被告提起訴訟，顯無理由。另系爭車道之中控鎖依被告所訂定之管理辦法
      ，需繳納管理費後方可取得中控鎖。
  三、證據：提出現有車位使用情形表乙份為證。
丙、本院依職權調閱系爭建物所有權移轉登記資料、使用執照登記資料，並依職權勘
    驗現場及囑託臺北縣中和地政事務所派員協助測量。
    理      由
一、本件原告起訴主張：其於八十二年間向樂華公司購買系爭大樓房屋時，亦一併購
    買該大樓地下二層編號二十五、二十六號之停車位，具有地下二層即前開建號二
    八八七、二九八三號建物所有權各十萬分之二七八二，即已繼受原樂華公司與其
    他住戶間之分管契約，自得單獨使用系爭二十五、二十六號車位。詎被告竟阻止
    原告使用系爭車位，並拒不交付嗣後所更換之車道中控鎖，致原告無法使用系爭
    車位，爰依民法第七百六十七條所定妨害排除請求權及系爭大樓地下二層共有人
    間分管契約之法律關係，請求被告不得阻止原告使用系爭車位，並交付車道中控
    鎖予原告以俾原告順利使用等語。
二、被告則以：原告雖具有系爭大樓地下二層之所有權，然地下二層係作為防空避難
    室及停車場之用，主要用途均為共同使用部分，依民法第八百二十條之規定，即
    應由共有人即系爭大樓區分所有權人會議決定如何分配使用，原告主張系爭車位
    為其單獨所有，顯於法無據。另系爭大樓原先所規劃之停車位為四十車位，嗣建
    商樂華公司違反建築法之規定規劃為七十九車位，其中有五車位無法使用，實際
    可使用之車位僅七十四車位，而目前具有系爭大樓地下二層所有權但尚無車位之
    住戶共有原告等十人，依渠等所有權之比例推算，共需十七車位，然系爭大樓目
    前可供分配者僅有十一車位，並不足分配。此外，本件被告僅係大樓住戶所選出
    之管理單位，並非與原告爭執所有權有無之對象，原告實應與其他共有人協議如
    何使用系爭停車場，其逕行向被告提起訴訟，顯無理由。
三、查系爭大樓之起造人為樂華公司，原告係於八十二年間向樂華公司購買系爭大樓
    中門牌號碼為臺北縣中和市○○路六十九號一、二樓之房屋，並同時購得該大樓
    地下二層即前開建號二八八七、二九八三號建物所有權各十萬分之二七八二，依
    該二建號建物共有人應有部分比例推算，即應有七十九車位中之二車位，且系爭
    大樓地下二層停車位之標線及號碼均如同興建完成時並未更動等事實，為兩造所
    不爭，並有臺北縣中和地政事務所九十一年十月二十二日九十一北縣中地資字第
    ○九一○○一七六○八號函所附土地及建物所有權移轉登記資料影本乙份、建物
    登記謄本、建築改良物所有權狀影本各三份附卷可稽，核與證人蔡慶榮所述相符
    ，且經本院調取臺北縣政府八十中使字第一五一六號使用執照登記資料卷宗核閱
    屬實，自堪信為真實。
四、按共有物，除契約另有訂定外，由共有人共同管理之，民法第八百二十條第一項
    固定有明文，然共有人全體就共有物之全部劃定範圍，各自使用特定之共有物者
    ，則非法之所不許，此即為共有物之分管契約，從而共有人於分管範圍，對於共
    有物有使用收益之權，最高法院七十九年度台上字第二三三六號判決意旨可資參
    照，故其他共有人依分管契約之約定，自不得阻止該共有人使用其所分管之部分
    ，要屬當然。又契約固須當事人互相表示意思一致始能成立，但所謂互相表示意
    思一致，不限於當事人直接為之，其經第三人為媒介而將當事人互為之意思表示
    從中傳達而獲致意思表示一致者，仍不得謂契約未成立。公寓大廈之買賣，建商
    與各承購戶分別約定，該公寓大廈之共用部分或其基地之空地由特定共有人使用
    者，除別有規定外，應認共有人間已合意成立分管契約。又倘共有人已按分管契
    約占有共有物之特定部分，他共有人嗣後將其應有部分讓與第三人，除有特別情
    事外，其受讓人對於分管契約之存在，通常即有可得而知之情形，而應受分管契
    約之拘束，司法院大法官會議第三四九號解釋、最高法院四十八年台上字第一○
    六五號判例、九十一年度台上字第二四七七號判決意旨復可參照。經查：
  (一)系爭大樓地下二層即前開建號二八八七、二九八三號建物之共有人中，應有部分
    比例為十萬分之六二八者有二人，十萬分之一一○二者有十二人、十萬分之一二
    五六者有二十八人，十萬分之一三九一者有十三人，十萬分之二二○四者有一人
    ，十萬分之二三五八者有二人，十萬分之二六四七者有三人，十萬分之二七八二
    者有三人，十萬分之三九○三者有一人，十萬分之五一五九者有一人，經分析比
    對結果，可知該大樓車位應可分為應有部分比例為十萬分之一一○二之小車位，
    十萬分之一二二六之中車位，十萬分之一三九一之大車位，上述應有部分比例為
    十萬分之六二八者，即為有一半之小車位，應有部分比例為十萬分之二二○四者
    ，即為有二小車位，應有部分比例為十萬分之二三五八者，即為有一中車位、一
    小車位，應有部分比例為十萬分之二六四七者，即為有一中車位、一大車位，應
    有部分比例為十萬分之二七八二者（如原告），即為有二大車位，應有部分比例
    為十萬分之三九○三者，即為有二中車位，一大車位，應有部分比例為十萬分五
    一五九者，即為有三中車位，一大車位。總計系爭大樓地下二層應為十六個小車
    位，三十九個中車位，二十四個大車位，合計即為七十九車位，核與酌證人蔡慶
    榮所述該地下二層原先所規劃之停車位為七十九車位，且車位有大有小等語相符
    （參見本院九十一年十月三十日準備程序筆錄），故原告依其應有部分比例係相
    當於具有七十九車位中之二車位之使用權，此亦為兩造所不爭，合先敘明。
  (二)系爭大樓係由訴外人樂華公司所起造並售予原告，而該公司負責人即證人蔡慶榮
    業已到庭證稱：「當初車位是要另外購買，有買車位的人才有地下室的產權，當
    初賣的時候就有確定車位號碼才買賣：：當時車位沒有超賣，乙○○是後來到民
    國八十二年才跟我買的，有指定二十五、二十六車位賣給他：：當初我有將房子
    及車位點交給原告，車庫鑰匙也有給原告」等語（參見前揭準備程序筆錄），其
    所述販賣車位之情形與當時一般建設公司販售新建成屋之情形尚屬相符，被告對
    此亦不爭執，僅否認當時樂華公司確有指定系爭二十五、二十六號車位予原告。
    然查系爭大樓之車位既有大有小，購買時之價金當亦有所不同，故證人蔡慶榮稱
    出售時係確定車位號碼方買賣之情，應屬合理；且系爭二十五、二十六號車位迄
    今無人使用，其餘要求停車位之住戶亦未見有特別主張係具有二十五、二十六號
    車位使用權者，足見證人蔡慶榮所述當時係指定二十五、二十六號車位售予原告
    等語，堪以採信。按本件系爭大樓之建商樂華公司於出售房屋時，既與各承購戶
    分別約定，將系爭大樓地下二層之共用部分由特定之共有人使用，即係各承購戶
    經由樂華公司為媒介而將渠等之意思表示從中傳達，進而獲致意思表示一致，應
    認系爭大樓地下二層各共有人間業已合意成立分管契約，原告既亦係向樂華公司
    購買上開房屋及系爭車位，自亦屬該分管契約之當事人，而得依該分管契約主張
    其有單獨使用系爭二十五、二十六號車位之正當權原。此外，系爭大樓其他共有
    人嗣後縱將其應有部分讓與第三人，揆諸前揭說明，除有特別情事外，其受讓人
    對於分管契約之存在，通常即有可得而知之情形，亦應受分管契約之拘束，附此
    敘明。
  (三)系爭大樓地下二層原所規劃之停車位為四十二車位，業據本院調取該大樓使用執
    造卷宗核閱屬實，被告稱僅有四十車位，尚有誤會。後樂華公司規劃為七十九車
    位，因未申請辦理變更登記，而與原使用執照不符，然依系爭大樓使用執照所載
    ，地下二層係供作防空避難室兼停車場及停車場使用，而實際上亦係作停車場使
    用，故應無違法使用之情形，縱因行政手續欠缺而有違章使用之處，僅屬主管機
    關之行政管理問題，超出使用執照所載數量之停車位並不因而不能為通常之使用
    （參照最高法院八十三年度台上字第一九三五號判決意旨），故前述分管契約之
    效力即不受此影響，被告此部分所辯，尚非可採。
  (四)另樂華公司當初將系爭大樓地下二層規劃為七十九車位，而依前述分析結果，建
    號二八八七、二九八三建物共有人合計亦係有七十九車位，故興建完成之時樂華
    公司尚無超賣情形。嗣因部分車位靠近柱子或車道不方便出入，故協議劃去三個
    樂華公司所有之車位等情，業據證人蔡慶榮證述甚明（參見前揭準備程序筆錄）
    ，被告對此亦不爭執，且自承係劃去二十、二十一、二十二號三車位（參見本院
    九十二年一月九日勘驗筆錄）。被告於言詞辯論程序中雖又主張十七號車位因設
    置變電室，二十三號車位因為下坡道，亦均無法使用等語，然被告於準備程序中
    及本院至現場勘驗時均未就此二車位無法使用之事實有所主張，其於言詞辯論程
    序中始行提出，顯有礙於本件訴訟之終結，且非本院應依職權調查之事項，被告
    就其於準備程序中不能提出亦難認有何不可歸責之事由，復無顯失公平之情形，
    依民事訴訟法第二百七十六條第一項之規定，本院認被告不能主張之，而僅就前
    述二十、二十一、二十二號三車位之情形予以審酌。按上開三車位原先因樂華公
    司尚未賣出而仍屬該公司所有，已如前述，則樂華公司與各承購戶協議劃去後，
    其即失去依前述分管契約使用上開三車位之權利，本件樂華公司當初既係指定車
    位後方售予承購戶，當不得再將上開三車位隨同房屋出售；故如樂華公司日後出
    售餘屋時，並未將該三車位隨同房屋出售，或向承購戶言明雖有地下二層應有部
    分，但依前述分管契約約定並無使用停車位之權限者，即亦無被告所指超賣之情
    形；如其仍違反前述分管契約約定而將上開三車位售予他人，其後手自仍無法取
    得該三車位單獨使用之權利，至為灼然。從而其餘尚未分得車位之共有人，即應
    舉證證明其或前手所購得之車位為何，且非上開二十、二十一、二十二號車位者
    ，方得依前述分管契約主張其有單獨使用特定車位之權利。本件原告既係購買二
    十五、二十六號車位，本與該三車位劃去之事無關，自亦不受其他尚未分得車位
    者之影響。
五、按所有人對於無權占有或侵奪其所有物者，得請求返還之；對於妨害其所有權者
    ，得請求除去之；有妨害其所有權之虞者，得請求防止之，民法第七百六十七條
    定有明文。本件原告基於其為系爭大樓地下二層共有人之身分，而依前述分管契
    約之約定，具有單獨使用系爭如附圖所示二十五、二十六號車位之權利，被告無
    正當理由自不得阻止或妨礙原告使用系爭車位，另車道中控鎖乃為原告行使系爭
    車位所必須之用品，被告為免妨礙原告使用系爭車位，自應隨同交付系爭車道中
    控鎖予原告。至被告雖另稱需繳交系爭車位之管理費方可取得該中控鎖（房屋部
    分之管理費原告業已繳交），惟本件被告既非因原告未繳交停車位管理費而阻止
    原告使用，而係因被告阻止原告使用系爭停車位而使原告暫無繳交之義務，故關
    於系爭停車位之管理費即屬本院判命被告不得阻止原告使用系爭車位後被告另行
    向原告收取之問題，尚不得以此認原告無請求被告交付系爭中控鎖以俾其使用系
    爭車位之權利。據此，原告依民法第七百六十七條所定妨害排除請求權及系爭大
    樓地下二層共有人間分管契約之法律關係，請求被告不得阻止原告使用系爭車位
    ，並交付車道中控鎖予原告以俾原告順利使用，洵屬有據，應予准許。
六、本件事證已臻明確，兩造所為之其他主張、陳述並所提之證據，經審酌後，認均
    與本件之結論無礙，爰不一一論述，併予敘明。
七、據上論結，本件原告之訴有理由，依民事訴訟法第七十八條，判決如主文。
中      華      民      國    九十二    年      四      月    二十五    日
                                  臺灣板橋地方法院民事第四庭
~B審判長法  官  陳財旺
~B      法  官  朱耀平
~B      法  官  張紹省
右為正本係照原本作成。
如對本判決上訴，須於判決送達後二十日內向本院提出上訴狀。
中      華      民      國    九十二    年      五      月    九        日
~B書記官  白俊傑


司法院資訊處製作；財團法人民間司法改革基金會備份。
